臺灣臺中地方法院民事判決　　　　　　99年度訴字第2487號
原　　　告　方振宏
訴訟代理人　方振偉
　　　　　　邱美惠
被　　　告　賴紹源
上開當事人間請求遷讓房屋事件，本院於民國100年2月16日言詞
辯論終結，判決如下：
    主    文
被告應將坐落臺中市○○區○○段一六七○建號房屋即門牌號碼
臺中市○○區○○路三段二一巷四九號七樓房屋全部遷讓交還原
告。
被告應自民國九十九年五月六日起至遷讓返還上開房屋之日止，
按月給付原告新台幣貳仟肆佰捌拾玖元，並自民國九十九年十一
月九日起至清償日止，按年息百分之五計算之利息。
原告其餘之訴駁回。
訴訟費用新臺幣玖仟玖佰壹拾元，由被告負擔新臺幣玖仟柒佰壹
拾貳元，餘由原告負擔。
本判決於原告以新台幣拾壹萬元為被告供擔保後，得假執行。
但被告以新台幣玖拾壹萬元為原告預供擔保後，得免為假執行。
原告其餘假執行之聲請駁回。
    事實及理由
一、原告主張：
(一)原告於民國99年5月6日經本院民事執行處拍賣標得坐落臺中
    市○○區○○段586地號土地，及其上平田段1670建號房屋
    即門牌號碼臺中市○○區○○路3段21巷49號7樓房屋（下稱
    系爭房屋），並取得持有該不動產權利移轉證書，為上開房
    地之合法所有權人。惟被告係於系爭房屋拍定前即已遷入居
    住，自述為該房屋之承租人，原告乃於99年6月3日及6月15
    日以存證信函通知被告出面與原告另行簽定不動產租賃契約
    ，或搬離該房屋，被告卻置之未理，則被告即為無權占有系
    爭房屋，爰依民法第767條規定請求被告返還系爭房屋，並
    依民法第179條規定請求被告返還無權占有系爭房屋之相當
    於租金之利益。
(二)對被告抗辯之陳述：
   1、系爭建物現由被告占有使用中，已嚴重侵害原告使用之權
      利，被告並因占有房屋獲取相當於租金之不當得利，而系
      爭房屋之租金約每月新台幣（下同）15,000元。
   2、本件被告並非租賃系爭房屋，係債務抵充。退步言，被告
      主張租約起於85年，惟原租約僅有10年，於95年再行續租
      ，故縱使認為租賃契約屬實，亦係從95年起算，且期間超
      過5年者不能主張買賣不破租賃之規定。
(三)聲明：
   1、被告應將坐落臺中市○○區○○段1670建號房屋即門牌號
      碼臺中市○○區○○路3段21巷49號7樓房屋全部遷讓交還
      原告。
   2、被告應自99年5月6日起至遷讓返還上開房屋之日止，按月
      給付原告15,000元正，並自起訴狀繕本送達翌日起至清償
      日止，按年息百分之5計算之利息。
   3、願供擔保請准宣告假執行。
二、被告則以：
(一)被告育有3男2女，系爭房屋之原所有權人即訴外人賴勝洋為
    被告次子，於85年3月1日賴勝洋與其兄弟姊妹4人及被告召
    開親屬會議決定，因賴勝洋赴南部創設塑膠公司資金不足，
    向被告借款1千萬元，約定10年後還款，雖為無息借貸，惟
    附有賴勝洋須提供系爭房屋予被告使用，使用期限10年之條
    件。至95年間因賴勝洋仍無法還款，經伊兄弟姊妹4人同意
    ，再將借款期限及使用系爭房屋期限延展10年至105年3月30
    日，賴勝洋並另須負擔被告看護或生活需要之費用，故被告
    乃合法占有系爭房屋之第三人。遑論系爭房屋與同大樓43號
    7 樓、45號7樓及47號7樓，係打通使用之房屋，界線尚有未
    明。
(二)被告早於85年間即已合法占用系爭房屋，原告係於99年間經
    法院拍定而取得系爭房屋，該法院拍賣之公告欄內並載有「
    不負責點交」，原告即無於取得系爭房屋所有權後，主張被
    告無權占有訴請遷讓，忽略原有被告已合法占有系爭房屋20
    餘年，即有民法第425條規定存在之事實。
(三)聲明：
   1、原告之訴及假執行之聲請均駁回。
   2、若受不利之判決，願供擔保請准宣告免為假執行。
三、兩造不爭執事項：
(一)坐落臺中市○○區○○段1670建號房屋即門牌號碼臺中市○
    ○區○○路3段21巷49號7樓房屋為原告於99年5月6日經拍賣
    程序買受。
(二)上開建物現由被告占有使用中。
四、得心證之理由：
    本件原告請求被告遷讓房屋及給付相當於租金之不當得利，
    為被告以其非無權占有等前詞置辯，則本件爭執所在厥為：
    被告是否無權占有系爭房屋？即原告可否請求被告遷讓房屋
    及給付相當於租金之不當得利？其得請求之金額為何？經查
    ：
(一)按當事人主張有利於己之事實者，就其事實有舉證之責任。
    ，民事訴訟法第277條前段復有明文。又舉證責任之分配，
    主張積極事實者，就其事實應負舉證之責任，主張消極事實
    者，則不負舉證責任。原告主張其為系爭房屋之所有權人，
    而系爭房屋現由被告占有使用之事實，既為被告所不爭執，
    而被告對於其占有使用原告所有之系爭房屋既主張有權占有
    ，自應就其占用系爭房屋有得對抗原告之合法權源，負舉證
    責任。
(二)次按租賃契約為當事人約定，一方以物租與他方使用收益，
    他方支付租金之契約，民法第421條定有明文，為有償契約
    ，須物之出租人與承租人對租賃物及租金有具體而確定之意
    思表示一致，始能成立，而租金為使用他人租賃物之對價，
    故主張租賃關係存在者，應就其支付之財物，與使用他人之
    物間所具有之對價關係負舉證責任。至使用借貸雖必係無償
    ，然解釋上亦得附有負擔（最高法院86年度台上字第1286號
    判決參照），故並非因使用他人之物而支付財物者，其法律
    性質必屬租賃，仍須視其間是否有對價關係以為斷。簡而言
    之，租賃與使用借貸之區別為，租賃為有償，使用借貸為無
    償。查被告雖於99年11月15日提出答辯狀稱：訴外人賴勝洋
    於85年間向伊借款1千萬元，條件為賴勝洋提供系爭房屋供
    被告使用，以利息抵銷租金之給付，期間為10年，至95年間
    賴勝洋再向伊續延借用10年，條件同前，另加如伊須僱傭看
    護或生活需要所須費用均由賴勝洋支付等語。嗣於100年2月
    1 日續提答辯狀稱：賴勝洋向伊借用1千萬元經商，雖屬無
    息借用，但賴勝洋願將系爭房屋給予伊使用，足證伊與賴勝
    洋父子間所為純係金錢借貸與房屋交付無租使用，無所謂實
    質上「租賃關係」事實之存在等語。則被告對於其與賴勝洋
    間就系爭房屋是否成立租賃關係，前後所述不一，況被告未
    能舉證證明，其與賴勝洋間就「租金」有具體而確定之意思
    表示一致之事證，則被告使用系爭房屋，既無對價關係，依
    前揭說明，其契約性質上即為使用借貸契約，並非租賃，自
    足堪認定。而使用借貸非如租賃之有民法第425條之規定，
    故物之原所有人將物借予他人使用，嗣將物移轉予第三人所
    有，該他人不得對第三人即物之現在所有人主張有使用借貸
    之權利；被告與訴外人賴勝洋所定契約之性質既為使用借貸
    ，即不得主張買賣不破租賃原則之適用。況且，買賣不破租
    賃之規定於未經公證之不動產租賃契約，其期限逾五年或未
    定期限者，不適用之，民法第425條第2項定有明文。被告抗
    辯賴勝洋於95年借款期限屆至後，另與被告協商繼續延借10
    年，因而同意被告繼續使用系爭房屋至105年止，則被告未
    與賴勝洋成立租賃契約，更未經公證，且約定使用期間為10
    年，依上揭民法第425條第2項之規定，亦無買賣不破租賃之
    適用。是被告抗辯其就系爭房屋之前手有租賃關係，原告應
    繼受該租賃契約等語，即無理由。
(三)復按拍賣公告載明拍賣後不點交，僅表示執行法院於拍賣後
    不負點交之責而已，並非謂買受人於取得所有權不得依法請
    求上訴人遷讓（最高法院70年台上字第19號判決要旨可資參
    照），本件被告抗辯本院民事執行處於拍賣系爭房屋時，並
    未除去被告之占有，且於拍賣公告上載明為不點交之房屋，
    可認其非屬無權占有云云，揆諸上開裁判要旨，洵屬無據；
    被告除前所列事由外，復無其他事證可證明其有權占用之事
    實，是原告主張被告為無權占有系爭房屋，應屬可採。另系
    爭房屋有獨立出入門戶，雖與同大樓43號7樓、45號7樓及47
    號7樓打通使用，但原告之所有權仍不受影響，附此敘明。
(四)再按所有人對於無權占有或侵奪其所有物者，得請求返還之
    。民法第767條前段定有明文。本件被告與賴勝洋間並無租
    賃關係存在，被告復無法舉證證明其有何正當權源占用系爭
    房屋，則原告依上開規定請求被告將系爭房屋遷讓交還原告
    ，於法有據，應予准許。
(五)又按無法律上之原因而受利益，致他人受損害者，應返還其
    利益；雖有法律上之原因，而其後已不存在者，亦同。民法
    第179條定有明文。土地及房屋為價值不斐之不動產，無權
    占有他人土地、房屋，可能獲得相當於租金之利益為社會通
    常之觀念。本件被告占用系爭房屋無合法權源，即係無法律
    上原因而受有相當於租金之利益，且致原告受有損害，原告
    自得依不當得利之法律關係請求被告返還其利益。而原告係
    於99年5月6日取得權利移轉證書，已如前述，則原告依民法
    第179條之規定，請求被告自99年5月6日起至遷出系爭房屋
    之日止，按月給付占用系爭房屋相當於租金之不當得利利益
    ，即屬有據。
(六)末按無權占有他人之不動產，可能獲得相當於租金之利益，
    為社會通常之觀念；其依不當得利之法則請求返還不當得利
    ，以無法律上之原因而受利益，致他人受有損害為其要件，
    故得請求返還之範圍，固應以對方所受之利益為度，非以請
    求人所受損害若干為準，惟於審酌對方所受之利益時，如無
    客觀具體數據可資計算，請求人所受損害之數額，未嘗不可
    據為計算不當得利之標準；而城市地方房屋之租金，以不超
    過土地及其建築物申報總價年息10%為限，土地法第97條第1
    項亦有規定。是此項房屋之租金應受年息10%之限制者，須
    以土地及其建築物兩者之申報總額為其計算標準（最高法院
    41年度台上字第810號判決參照）。而土地法第97條所謂土
    地價額，應依法定地價定之；土地所有權人依土地法所申報
    之地價為法定地價，土地法施行法第25條、土地法第148 條
    分別定有明文。另按基地租金之數額，除以基地申報地價為
    基礎外，尚須斟酌基地之位置，工商業繁榮之程度，承租人
    利用基地之經濟價值及所受利益等項，並與鄰地租金相比較
    ，以為決定，並非必達申報總地價年息10%最高額(最高法院
    68年台上字第3071號判例意旨參照)。本院審酌系爭房屋為
    集合式住宅，面臨大連路，附近有超市、市場、公車車站，
    交通良好等情為兩造所不爭執，復有永聯不動產估價師聯合
    事務所出具之鑑定報告影本附卷可參；且參照被告占有系爭
    房屋僅供居住使用，非供營業使用等情形，認以系爭土地及
    其建築物申報總價年息7%為計算被告不當得利之標準為適當
    。茲系爭房屋基地為台中市○○區○○段586地號、面積
    2627平方公尺、權利範圍為1000分之12，96年申報地價為每
    平方公尺3,520元，此有土地登記第二類謄本影本乙份在卷
    可稽，而系爭房屋為315,800元，亦有房屋稅籍證明書附卷
    可稽，是原告得請求被告給付相當於系爭不動產租金之不當
    得利數額每月為2,489元【計算式：(3520×2627×12/1000
    ＋315800)×7﹪÷12＝2489，小數點以下四捨五入）。從而
    ，原告請求被告應給付自取得所有權之日即99年5月6日起至
    交還系爭房屋之日止，按月給付相當於租金之不當利益為
    2,489元，為有理由，應予准許。至原告逾上開金額之請求
    部分，則無理由，應予駁回。
(七)綜上所述，原告依所有物返還請求權及依不當得利返還請求
    權之法律關係，訴請被告騰空返還如主文第一項之建物、及
    請求被告返還如第二項所示之不當得利，於法有據，應予准
    許。
五、兩造均陳明願供擔保請准宣告假執行，及免為假執行宣告，
    經核無不符，爰均酌定相當擔保金，併准許之。至原告敗訴
    部分，其假執行之聲請及失所附麗附此敘明。本件訴訟費用
    為裁判費9,910元，而本院就本件訴訟既為兩造互有勝敗之
    判決，且原告僅就不當得利部分受一部敗訴判決，爰命被告
    負擔98%之訴訟費用即9,712元，餘由原告負擔。
六、本件事證已臻明確，兩造其餘之攻擊方法及舉證，於判決之
    基礎及結果均不生影響，無予一一論列之必要，併此敘明。
七、訴訟費用負擔之依據：民事訴訟法第79條。
中    華    民    國    100    年    3    月    2     日
                  民事第一庭    法  官  周玉蘭
正本係照原本作成。
如對本判決上訴，須於判決送達後20日內向本院提出上訴狀。如
委任律師提起上訴者，應一併繳納上訴審裁判費。
中    華    民    國    100    年    3    月    2     日
                                書記官  董美惠